【裁判字號】    88,易,1101
【裁判日期】    900914
【裁判案由】    詐欺
【裁判全文】
臺灣苗栗地方法院刑事判決                      八十八年度易字第一一一號
    公  訴  人  臺灣苗栗地方法院檢察署檢察官
    被      告  乙○○
                丙○○
右被告因詐欺案件，經檢察官提起公訴 (八十八年度偵字第二七二九號)，本院判決
如左：
    主  文
乙○○、丙○○均無罪。
    理  由
一、公訴意旨略以：被告丙○○明知其已無資力給付購車價款，竟意圖為自己不法之
    所有，於八十八年三月間，至苗栗縣頭份鎮○○路七六七號丁○○經營之中古汽
    車行，佯稱欲購買一九八九年份、ＢＭＷ牌五二０型、車號ＬＸ─九一四八號、
    經丁○○、丙○○二人雙方議定價金為新台幣（下同）三十八萬元，並交付現金
    十六萬元，餘款於辦理過戶完畢後付清。乙○○則基於幫助丙○○詐欺之犯意，
    明知丙○○無力支付票款，而仍任由丙○○使用其設立於臺灣中小企業銀行頭份
    分行第一七九三之一號甲存帳戶之支票。迨八十八年三月二十五日，丁○○完成
    該車過戶程序並通知丙○○交車之際，丙○○乃佯稱現金攜帶不易且危險，而以
    乙○○上開帳戶、票載發票日為八十八年三月三十一日、面額為二十二萬元之支
    票一紙以資搪塞，並稱屆期必可兌付，且又有二人負責，藉以取信丁○○，致丁○○不疑有他，而將上開車輛交付丙○○，詎上開支票屆期竟因存款不存而遭退
    票，迭向丙○○催討，而丙○○則避不見面，丁○○始知受騙等情。
二、按犯罪事實應依證據認定之，無證據不得推定其犯罪事實；不能證明被告犯罪者
    ，應諭知無罪之判決，刑事訴訟法第一百五十四條、第三百零一條第一項分別定
    有明文。又告訴人之告訴，係以使被告受刑事訴追為目的，是其陳述是否與事實
    相符，仍應調查其他証據以資審認，最高法院五十二年台上字第一三００號著有
    判例，可資參照。又刑法第三百三十九條第一項詐欺罪之成立，以意圖為自己或
    第三人不法之所有，以詐術使人將本人或第三人之物交付為要件。所謂以詐術使
    人交付，必須被詐欺人因其詐術而陷於錯誤，若其所用方法不能認為詐術，亦不
    致使人陷於錯誤，即不構成該罪，最高法院四十六年台上字第二六０號著有判例
    ，可資參照。
三、公訴人認被告丙○○涉有刑法第三百三十九條第一項之詐欺取財罪嫌，被告乙○○有幫助詐欺罪嫌，無非係以告訴人丁○○指訴歷歷，而被告丙○○則明知財
    力不佳，已無力支付票款，竟於八十八年三月二十五日，開具約一週後到期之支
    票，誆稱上開支票係乙○○名義，足供告訴人之擔保，致告訴人誤將上開車輛交
    予被告，嗣支票屆期因存款不足而遭退票；被告丙○○涉嫌以支票詐欺取財，被
    告乙○○係提供上開支票供丙○○使用之人，故亦涉嫌幫助等為論據。惟查，告
    訴人丁○○於本院審理中已自承其早先之告訴內容有誤，被告交付系爭支票與辦
    理交車、過戶之時間，實均係於八十八年二月二十一日，並非告訴或告訴狀中所
    指之「三月二十五日」，業經記明筆錄在卷（見本院九十年八月三十一日審理筆
    錄），並由告訴人主動開具證明書一紙以為佐證，復經本院核閱雙方前於八十八
    年二月十一日簽訂之原始「汽車訂購合約」書件屬實，依前揭雙方原始簽訂之合
    約：丙○○所訂購者為一九八九年出廠，車齡已逾十年之中古車一輛，總價為三
    十八萬元，於八十八年二月十一日先預付現金十六萬元；嗣於同年二月二十一日
    完成交車，並由被告丙○○於當日交付支票二紙，分別為尾款二十二萬元，過戶
    手續費（牌照稅、燃料稅、強制險等）二萬元，到期日為八十八年三月三十一日
    （二萬元部分於二月二十八日到期，並已兌現）等情，有前揭合約書一紙可稽，
    是證告訴人之告訴，就交付支票與完成交付汽車之日期與起訴事實尚有未符。次
    查，被告丙○○使用系爭支票帳戶臺灣中小企業銀行頭份分行一七九三之一號（
    戶名：乙○○），係於八十七年十二月一日開戶，使用約一年餘，其間支票之使
    用均屬正常，都能按期兌現，直至八十八年之三月一日，開始第一張退票後，迄
    八十八年三月三十一日起有多張支票退票（含系爭支票），至四月二十三日始經
    銀行拒絕往來一節，亦有頭份分行八十九年七月十三日八九頭份字第一一八七號
    函及退票紀錄附卷可參；再查，被告原係經營砂石載運業，前向甲○○○租賃有
    限公司（下稱「日盛公司」）、勝山實業股份有限公司（下稱「勝山公司」）分
    別貸款購買車號ＱＵ─二九二號、ＱＵ─九六０號、ＱＭＷ─三七三號三台砂石
    曳引車運載砂石，並依法令規定靠行於「又強汽車運輸有限公司」（下稱「又強
    公司」）、「運強汽車運輸有限公司」（下稱「運強公司」），嗣因前開被告丙○○所有車號ＱＵ─二九二號曳引車於八十八年三月二十七日不幸發生車禍，造
    成他人死亡，被告當晚經由靠行之「又強公司」與死者家屬進行理賠，因須先行
    預付部分賠償金額，遂由被告將八十八年三月二十五日之貨款三十四萬五千元先
    交付「又強公司」轉交死者家屬，導致現金一時週轉不靈，致三日後之八十八年
    三月三十一日，無法支付本件告訴人系爭之票款，嗣後，又因車禍理賠之金額高
    達一百萬元，負擔甚重，且其所有之三台砂石曳引車於同年四月五日、四月九日
    分別經「日盛公司」、「勝山公司」強制取回，致被告丙○○頓失生財工具，而
    雪上加霜，遂使經濟狀況急速惡化，償債能力喪失，造成包含告訴人等在內持有
    之支票幾均退票，惟被告父子二人於退票後已積極尋求執票人之諒解，並出外打
    工，分期付款償還各執票人，部分支票已以現金贖回，告訴人所執票部分亦已獲
    得其諒解，而訂立和解書等情，亦據被告丙○○、乙○○二人在審理中陳明在卷
    ，並經本院訊問證人即「日盛公司」代表人金臺及告訴人屬實，並有「車禍和
    解書」、「勝山公司」開具之「拖車證明書」、告訴人與被告間成立和解之「證
    明書」、被告自行整理之「跳票說明書」、「車輛說明書」等附卷可稽，因認被
    告丙○○、乙○○二人所供尚屬實在。
四、綜合上述，被告於八十八年二月二十一日向告訴人取車及交付系爭支票時，其尚
    未發生車禍，有三台砂石曳引車供其營運，且其支票帳戶並無退票情形。致嗣後
    之未能清償票款，係因意外車禍之負擔增加，再加本身財力不濟，致金錢週轉不
    靈，尚無從遽認被告自始明知屆期（即八十八年三月三十一日）該支票無從兌現
    ，因被告於交付支票時，自無從預知其後會發生車禍、其所有之砂石曳引車將遭
    強制取回等偶然情事；又本件被告向告訴人所購買之車係已逾十年之中古車，車
    款僅三十八萬元、手續費二萬元，被告又已先預付現金十六萬元，並付清手續費
    ，所餘僅二十二萬元票款未能如期兌現，且其購車係為前往砂石工地或載乘客戶
    ，依其營業性質確有必要，是證被告之購車亦應非出於詐欺之故意，否則當不致
    僅以中古車為詐欺之標的，且付清部分款項；又經本院審閱其退票紀錄，其一干
    退票日期，除有一張支票退票係發生於三月一日外，率皆發生於八十八年三月三
   十一日之後，且往來之執票人盡為其營業上所必須之修車廠、輪胎廠、加油站或
    上開分期付款購買砂石曳引車之「日盛公司」、「勝山公司」等單位，且上開退
    票悉為遠期支票，發票日期都在被告發生車禍、砂石曳引車被強制取回前，亦證
    被告並未濫開支票或於明知其失償債能力後仍繼續開票之情形，與通常之詐欺情
    形亦有未合；至前揭於三月一日退票之支票（票據號碼： AT0000000號，金額十
    四萬一千五百七十四元），係開具給日盛公司之分期付款支票，發票日係於八十
    七年十一月間，其退票固係發生於車禍發生前，惟其發票亦仍在本件告訴人取得
    支票（八十八年二月二十一日）之前，況僅此一張，衡諸常情，亦僅足以說明被
    告於八十八年三月一日起，其財務已漸生困難，然尚不得逕以此一張於八十七年
    十一月間開給第三人所執支票之退票，係於八十八年三月一日退票，遽行認定被
    告於退票前之二月二十一日交付告訴人支票時，即有屆期故意不予兌現之犯意。
    從而，本件告訴人之告訴內容既與事實不符；而被告之交付支票並非自始施行詐
    術，告訴人之交付車輛亦非陷於錯誤，揆諸前揭判例意旨，即與詐欺取財罪之構
    成要件尚有不合；故本件應係債務不履行之民事糾紛（且雙方已和解），本應循
    民事途徑解決，公訴意旨所載之上開證據，尚不足以證明被告確有右揭詐欺犯行
    ，此外查無其他積極之證據，足資證明被告有如公訴意旨所指之路詐欺犯行，被
    告犯罪即屬不能證明，自應為無罪之諭知。
五、據上論斷，應依刑事訴訟法第三百零一條第一項，判決如主文。
中      華      民      國    九十      年      九      月     十四     日
                                      臺灣苗栗地方法院刑事第一庭
                                          法  官  楊  台  清
右正本證明與原本無異。
如不服本判決，應於判決送達後十日內向本院提出上訴狀（應附繕本），上訴於臺灣
高等法院臺中分院。
                                          書記官  李  惠  雯
中      華      民      國    九十      年      九      月     十四     日


司法院資訊處製作；財團法人民間司法改革基金會備份。
